【裁判字號】    97,重上,210
【裁判日期】    980310
【裁判案由】    返還履約保證金等
【裁判全文】
臺灣高等法院民事判決                 97年度重上字第210號
上訴人即附
帶被上訴人  宏圖永安股份有限公司
法定代理人  乙○○
上  訴  人  新中原土石事業股份有限公司
法定代理人  甲○○
                    樓
訴訟代理人  唐月妙律師
被上訴人即
附帶上訴人  台灣糖業股份有限公司
法定代理人  丙○○
訴訟代理人  高瑞錚律師
            陳在源律師
            張梅音律師
上列當事人間返還履約保證金等事件，上訴人對於中華民國96年
7 月30日臺灣臺北地方法院94年度重訴字第696 號第一審判決提
起上訴，被上訴人提起附帶上訴及為訴之追加，本院於民國98年
2 月17日言詞辯論終結，判決如下：
    主  文
原判決關於駁回台灣糖業股份有限公司下列第二項之反訴部分及
該部分假執行宣告，暨命台灣糖業股份有限公司負擔反訴訴訟費
用之裁判均廢棄。
宏圖永安股份有限公司應再給付台灣糖業股份有限公司新台幣貳
拾肆萬玖仟肆佰貳拾壹元，及自民國九十五年三月二十二日起至
清償日止按年息百分之五計算利息。
宏圖永安股份有限公司應給付台灣糖業股份有限公司新台幣壹拾
萬元，及自民國九十五年三月二十二日起至清償日止按年息百分
之五計算之利息。
宏圖永安股份有限公司、新中原土石事業股份有限公司之上訴駁
回。
第二審訴訟費用關於宏圖永安股份有限公司上訴部分，由宏圖永
安股份有限公司負擔；關於新中原土石事業股份有限公司上訴部
分，由新中原土石事業股份有限公司負擔。
第一審反訴訴訟費用關於命台灣糖業股份有限公司負擔部分、第
二審訴訟費用關於台灣糖業股份有限公司附帶上訴及追加之訴部
分，均由宏圖永安股份有限公司負擔。
本判決命宏圖永安股份有限公司給付部分，於台灣糖業股份有限
公司以新台幣壹拾貳萬元供擔保後，得假執行。
    事實及理由
一、上訴人宏圖永安股份有限公司（下稱宏圖永安公司）未於言
    詞辯論期日到場，核無民事訴訟法第386 條各款情形，爰依
    被上訴人之聲請，由其一造辯論而為判決。
二、上訴人提起本訴，主張：被上訴人於民國（下同）92年2 月
    19日、4 月9 日與宏圖永安公司先後訂立土石採取區土石採
    取契約，由宏圖永安公司依序取得第7 耕區（包括2060、20
    61地號土地，下稱系爭編號1 契約）及第22耕區（包括2186
    、2195地號土地，下稱系爭編號2 契約）之土石採取權利，
    依約應以每立方公尺新台幣（以下同）20元計算銷售收益後
    計算宏圖永安公司應繳納之土石採取權利金，但被上訴人要
    求宏圖永安公司溢繳權利金，遭宏圖永安公司拒絕，被上訴
    人竟向訴外人華僑商業銀行新莊分行（下稱華僑新莊分行）
    動用宏圖永安公司之保證金，宏圖永安公司得依系爭編號1
    、2 契約第11條第2 項反面解釋、被上訴人制定之小面積土
    石採取區土石採取暨土石採取跡地整復-回填作業規範（以
    下稱系爭作業規範）第6.1 節第4 條第1 項、第6.2節第4
    條第1 項，及民法第179 條規定（見原審卷1 第300 頁），
    請求被上訴人返還超收之權利金；被上訴人於92年2 月19日
    與上訴人新中原土石事業股份有限公司（以下稱新中原公司
    ）訂立土石採取區土石採取契約（下稱系爭編號3契約），
    由新中原公司取得編號第13耕區（即2122地號土地）之土石
    採取權利，依約應以每立方公尺20元計算銷售收益後計算新
    中原公司應繳納之土石採取權利金，但被上訴人要求新中原
    公司溢繳權利金，為新中原公司拒絕，被上訴人竟向華僑新
    莊分行動用新中原公司之保證金，新中原公司得依系爭編號
    3 契約第11條第2 項反面解釋、系爭作業規範第6.1 節第4
    條第1 項、第6.2 節第4 條第1 項，及民法第179 條規定（
    見原審卷1 第300 頁）請求被上訴人返還超收之權利金等語
    ，聲明求為：(一)被上訴人應給付宏圖永安公司12,120,481元
    ，及其中8,949,238 元部分自93年11月10日起，其餘3,171,
    243 元部分自94年4 月1 日起，均至清償日止按年息5%計算
    之利息；(二)被上訴人應給付上訴人新中原公司17,256,5 23
    元（新中原公司於96年1 月10日具狀擴張聲明為17,276,523
    元，但於96年1 月17日更正為17,256,523元，見原審卷2 第
    171 頁，原判決未察，仍記載聲明為17,276,523元），及其
    中12,960,124元部分自93年11月10日起、其中1,430,302 元
    部分自94年4 月1 日起、其餘2,886,097 元部分自95年12月
    28日起，均至清償日止按年息5%計算之利息（見原審卷2 第
    152 至167 頁）；(三)願供擔保，聲請宣告假執行等語。被上
    訴人則以：系爭契約第7 條第6 款約定蒐集各項數據來源之
    目的係為取得「年平均土石料現場銷售價格」，作為土石採
    取銷售收益計算依據，如其中有一項或二項數據無法或難以
    取得，得僅以取得之二項平均值或單項數據計算，必三項數
    據均不可得時，始以每立方公尺20元為替代計算依據，故伊
    依高雄縣砂石商業同業公會（下稱高雄縣砂石公會）提供之
    平均市價計算土石採取銷售收益，作為計算上訴人應繳納權
    利金之依據，並無超收情事，上訴人拒不繳納，伊得依系爭
    契約第11條第2 款、系爭作業規範第1 篇第6 章6.2 節第3
    條第2 項規定動用保證金代為執行等語，資為抗辯，聲明求
    為：(一)上訴人之訴及假執行之聲請均駁回；(二)如受不利益之
    判決，願供擔保請准宣告免為假執行。原審  駁回上訴人之
    訴及假執行聲請，宏圖永安公司就其敗訴部分提起上訴，聲
    明求為：(一)原判決不利於宏圖永安公司部分廢棄；(二)被上訴
    人應給付宏圖永安公司12,120,481元，及其中8,949,238 元
    部分自93年11月10日起，其餘3,171,243 元部分自94年4 月
    1 日起，均至清償日止按年息5%計算之利息；(三)願供擔保，
    聲請宣告假執行。新中原公司就其敗訴部分，提起一部上訴
    ，聲明求為：(一)原判決關於駁回新中原公司下列第(二)項之訴
    部分及該部分假執行聲請廢棄；(二)被上訴人應給付新中原公
    司17,256,523元，及其中12,960,124元部分自93年11月10日
    起、其中1,430,302 元部分自94年4 月1 日起、其餘2,886,
    097 元部分自95年12月28日起，均至清償日止按年息5%計算
    之利息；(三)願供擔保，聲請宣告假執行。被上訴人則答辯聲
    明求為：(一)上訴駁回；(二)如受不利判決，願供擔保，請准免
    假執行之宣告。
三、被上訴人提起反訴，主張：伊動用宏圖永安公司之保證金餘
    額，於完工結案結算後，宏圖永安公司仍短缺系爭編號1 契
    約之權利金1,263,214 元，爰本於系爭編號1 契約第7 條，
    請求宏圖永安公司給付1,263,214 元（見原審卷2 第4 頁，
    原審判決書第10頁第2、3行誤載為「1,363,214 元」），及
    自95年3 月21日補正狀送達翌日（即95年3 月22日）起至清
    償日止按年息5%計算之利息，伊併願供擔保，請准宣告假執
    行等語。宏圖永安公司則以前詞置辯，聲明求為：(一)被上訴
    人之反訴及假執行之聲請均駁回；(二)如受不利益之判決，願
    供擔保請准宣告免為假執行。原審判命宏圖永安公司給付被
    上訴人1,013,793 元，及自95年3 月22日起至清償日止按年
    息5%計算之利息，並為附條件之准、免假執行宣告，另駁回
    被上訴人其餘之訴及假執行聲請。宏圖永安公司就敗訴部分
    提起上訴，聲明求為：(一)原判決不利於宏圖永安公司部分廢
    棄（宏圖永安公司於上訴狀誤載為「原判決有關反訴部分廢
    棄」）；(二)上開廢棄部分，被上訴人在第一審之反訴及假執
    行之聲請均駁回；(三)如受不利判決，願供擔保，請准免予假
    執行（上開上訴狀誤列入新中原公司）。被上訴人答辯聲請
    求為駁回宏圖永安公司之上訴，並就敗訴部分提起附帶上訴
    ，及擴張應受判決事項之聲明而為訴之追加，聲明求為：(一)
    原判決駁回被上訴人下列第(二)項之訴部分廢棄；(二)宏圖永安
    公司應再給付被上訴人249,421元，及自95年3月22日起至清
    償日止按年息5%計算利息；(三)宏圖永安公司應再給付被上訴
    人100,000 元，及自95年3 月22日起至清償日止按年息5%計
    算之利息；(四)願供擔保，請准宣告假執行。宏圖永安公司則
    未為任何答辯聲明。
四、兩造不爭執之事實及證據如下:
  (一)被上訴人於92年2 月9 日與宏圖永安公司訂立系爭編號1 契
    約，由宏圖永安公司取得第7 耕區（包括2060、2061地號土
    地）之土石採取權利，期間自92年2 月27日起至93年12月11
    日止。宏圖永安公司已繳納土石採取權利金預收款16,571,4
    87元。嗣被上訴人於93年1 月7 日、1 月30日、4 月30日、
    5 月13日、8 月19日請求及限期催告宏圖永安公司繳納92年
    度權利金預收款不足金額43,484元。宏圖永安公司於93年1
    月14日要求被上訴人重新檢討銷售收益計算方式，並扣除回
    填成本，被上訴人不同意。被上訴人又於93年3 月10日、15
    日、23日、4 月30日、5 月13日、7 月5 日、8 月19日請求
    及限期催告宏圖永安公司繳納93年度權利金預收款。宏圖永
    安公司逾期未繳納，被上訴人於93年8 月24日向華僑新莊分
    行要求動用宏圖永安公司之保證金，經華僑新莊分行於93年
    11月15日撥付保證金8,949,238 元。被上訴人再於93年10月
    8 日、22日、11月2 日、12月1 日、94年1 月13日請求及限
    期催告宏圖永安公司繳納93年度權利金預收不足款，宏圖永
    安公司逾期未繳納，被上訴人乃於94年2 月17日向華僑新莊
    分行要求動用宏圖永安公司之剩餘保證金，經華僑新莊分行
    於94年4 月6 日撥付11,050,762元。嗣被上訴人與宏圖永安
    公司於94年12月6 日完成土地檢驗與點收，並結算確定92、
    93年度之實際土石採取總量依序為374,681 立方公尺、202,
    270 立方公尺；超挖土石數量25,584立方公尺（63.96*400）
    ；農地停耕損失費、監督人員管理費（含超時工作費）共計
    6,240,030 元；地價稅1,128,105 元；鑽探深度鑑定複核費
    380,000 元。有上訴人提出之函文、契約書（原審卷1 第17
    、19、24、26、28、50至61頁）；被上訴人提出之會勘紀錄
    表、監督日誌、函文（原審卷1 第288 頁；卷2 第15至20、
    253 至259 、263 、266 至270 、273 至277 、279 至281、
    283 至285 頁），及華僑新莊分行96年2 月26日（96）僑銀
    莊總字第18號函（原審卷2 第208 至221 頁）可稽。
  (二)被上訴人於92年4 月9 日與宏圖永安公司訂立系爭編號2 契
    約，由宏圖永安公司取得第22耕區（包括2186、2195地號土
    地）之土石採取權利，期間自92年4 月9 日起至93年12月5
    日止。宏圖永安公司已繳納土石採取權利金共計10,335,225
    元（宏圖永安公司於95年3 月7 日提出附表一，為被上訴人
    於96年3 月27日原審言詞辯論期日自認屬實，見原審卷1 第
    294 頁；卷2 第329 頁反面）。兩造並結算確認92、93年度
    實際土石採取總量依序為82,261立方公尺、79,659立方公尺
    ；92年度超挖土石數量2,159.6立方公尺（5.399*400）；92
    、93年度農地停耕損失費、監督人員管理費（含超時工作費
    ）共計3,331,620元；地價稅211,079元。有上訴人提出之契
    約書、函文（原審卷1 第34至48、259 頁），及被上訴人提
    出之監督日誌（原審卷2 第37至41頁）可稽。
  (三)被上訴人於92年2 月19日與新中原公司訂立系爭編號3 契約
    ，由新中原公司取得第13耕區（即2122地號土地）之土石採
    取權利，期間自92年3 月26日起至93年12月11日止。新中原
    公司已繳納土石採取權利金預收款22,842,558元，並於93年
    1 月14日要求被上訴人重新檢討銷售收益計算方式，及扣除
    回填成本，被上訴人不同意。又被上訴人於93年3 月10日、
    15日、23日、4 月30日、5 月13日、7 月5 日、8 月19日請
    求及限期催告新中原公司繳納93年度權利金預收款25,027,
    101 元（已扣除前期保留款），新中原公司逾期未繳納，被
    上訴人於93年8 月24日向華僑新莊分行要求動用新中原公司
    之保證金代為執行，經華僑新莊分行於93年11月15日撥付保
    證金12,960,124元。被上訴人再於93年10月8 日、22日、11
    月2 日、12月1 日、94年1 月13日請求及限期催告新中原公
    司繳納93年度權利金不足預收款，新中原公司未如期繳納，
    被上訴人乃於94年2 月7 日向華僑新莊分行要求動用新中原
    公司之剩餘保證金7,039,876 元，經華僑新莊分行於94年4
    月6 日撥付。其後被上訴人與新中原公司於94年4 月15日完
    成土地檢驗與點收，並確認92、93年度實際土石採取總量依
    序為192,516 立方公尺、639,759 立方公尺；超挖土石數量
    11,073.2立方公尺 （27.683* 400）；農地停耕損失費、監
    督人員管理費（含超時工作費）共計6,692,270 元；地價稅
    1,254,898 元。新中原公司再於95年12月間給付權利金2,86
    6,097 元予被上訴人。有上訴人提出之函文、契約書（原審
    卷1 第20、22至25、27、63至75、260 頁；卷2 第194 至20
    5 頁）；被上訴人提出之會勘紀錄表、監督日誌、函文（原
    審卷1 第287 頁；卷2 第28至32、257 、263 、292 、294
    、297 、304 、305 、309 、311 至315 、317 至319 、32
    1 至323 頁），及華僑新莊分行96年2 月26日（96）僑銀莊
    總字第18號函（原審卷2 第208 、222 至234 頁）可稽。
五、本院得心證之理由如下：
  (一)上訴人主張：伊等之銷售收益，應按每立方公尺20元計算，
    並扣除回填成本云云，被上訴人則抗辯應以伊向高雄縣砂石
    公會查詢所得平均市價為計算土石採取銷售收益之依據等語
    。查：
  1.系爭三份契約之第7條第1項約定：「土石採取權利金包括土
    地地價稅、農地停耕損失費、土石採取監督人員管理費及土
    石採取銷售收益等四項。」；第6 項約定：「土石採取銷售
    收益係以採取之土石鬆方現場銷售市價（單價）之百分之15
    乘以實際開採之土石鬆方作為繳納依據... 土石現場銷售市
    價由政府中央主管機關、砂石公會提出之單價，以及甲方（
    即被上訴人）向市場詢價之結果取平均值為依據。乙方（即
    上訴人）應於規定之每年費用收取期限前檢具土石採取數量
    計算表、政府中央主管機關及砂石公會提出之年平均土石料
    現場銷售價格檢送甲方，作為土石採取銷售收益費用之計算
    依據，乙方應根據甲方核算結果繳納費用。」、「倘若以上
    現場銷售市價無法取得時，『土石鬆方現場銷售市價之百分
    之15』得以每立方公尺新台幣20元作為替代，以供土石採取
    銷售收益計算。」（原審卷1 第34至75頁）。
  2.按民法第98條規定：「解釋意思表示，應探求當事人之真意
    ，不得拘泥於所用之辭句。」，當事人立約當時之真意何在
    ，則應以過去事實及其他一切證據資料為斷定之標準（最高
    法院39年台上字第1053號判例意旨參照）。經查，兩造約定
    土石採取銷售收益以採取土石之實際現場銷售市價之一定比
    例計算，惟取得土石實際現場銷售市價之方式不一，公信力
    亦有差異，兩造約定以政府中央主管機關、砂石公會提出之
    年平均土石料現場銷售價格，及被上訴人向市場詢價結果之
    平均值為依據，係認為此三項調查所得數據均為調查土石料
    現場銷售價格之可行方式，非謂必須取得該三項數據，始能
    得知土石之實際現場銷售市價。又上訴人陳稱系爭三份契約
    係本國首度合法陸砂開採案件，而政府中央主管機關如進行
    陸砂市價之統計作業，所調查之對象必然限於合法業者，可
    見兩造於訂約前已可預見政府中央主管機關統計之年平均陸
    砂現場銷售價格之取得有困難，則解釋系爭契約第7條第6項
    所謂土石現場銷售市價由政府中央主管機關、砂石公會提出
    之單價，以及被上訴人向市場詢價結果，取其平均值為依據
    ，係指循該三項調查方法，能取得其中二項或三項數據者，
    固應以其平均值為計算依據，但如僅能取得其中一項數據，
    亦應以該數據為計算依據，而非逕行以每立方公尺20元取代
    「土石鬆方現場銷售市價之百分之15」，較貼近兩造訂約之
    真意。況查，上訴人主張上開三項數據其中一項或二項不能
    取得，即應以每立方公尺20元取代「土石鬆方現場銷售市價
    之百分之15」云云，如可採信，兩造約定由上訴人提供政府
    中央主管機關、砂石公會提出之年平均土石料現場銷售價格
    數據，由被上訴人作市場詢價，於「土石鬆方現場銷售市價
    之百分之15」高於每立方公尺20元時，上訴人得以不檢送政
    府中央主管機關、砂石公會所提出之年平均土石料現場銷售
    價格予被上訴人之方式，使被上訴人以每立方公尺20元代之
    ，而達減少權利金之結果；於「土石鬆方現場銷售市價之百
    分之15」低於每立方公尺20元時，被上訴人則得以無法查得
    市價為藉口，主張以每立方公尺20元代之，而達增加權利金
    之結果，將使系爭契約原則上以土石實際現場銷售市價之一
    定比例為計算權利金之基準，例外始以每立方公尺20元代之
    之精神遭破壞殆盡。故本院認為兩造訂定系爭契約第7 條第
    6 項所謂「倘若以上現場銷售市價無法取得時，『土石鬆方
    現場銷售市價之百分之15』得以每立方公尺新台幣20元作為
    替代，以供土石採取銷售收益計算。」之真意，係指「政府
    中央主管機關提出年平均土石料現場銷售價格」、「砂石公
    會提出年平均土石料現場銷售價格」及「被上訴人為市場詢
    價結果」均無法取得時，始以每立方公尺20元作為計算基準
    。
  3.被上訴人陳稱：經濟部礦務局為砂石採取管理之政府中央主
    管機關，但伊向該局查詢高雄縣旗山地區天然級配料產地銷
    售價，該局請伊向高雄縣砂石公會洽詢等語，經被上訴人提
    出經濟部礦務局92年3 月19日礦局石一字第09200067480 號
    函、92年5 月2 日礦局石一字第09200095060 號函為證（原
    審卷1 第212 、213 頁）。並有證人即經濟部礦務局科長張
    文德證稱：「礦務局本身並未就天然級配的市場價格作調查
    ，所以不知道實際的市場價格。」（原審卷2 第85頁），可
    資佐證。復為上訴人所不爭執。堪信兩造無法取得政府中央
    主管機關統計之年平均土石料現場銷售價格。
  4.被上訴人陳稱：伊曾以電話查詢市價，但對方拒絕提供資料
    等語，為上訴人所不爭執，堪信為真正，是兩造亦無法取得
    被上訴人作市場詢價之結果。
  5.被上訴人陳稱：伊自92年3 月起至93年6 月止期間先後向高
    雄縣砂石公會查詢高雄縣旗山地區天然級配料產地銷售價，
    該公會函覆該地區陸地開採之天然級配料產地現地每立方公
    尺售價（不含運費）分別為235 元（92年3 至7 月、11月）
    、230 元（92年8 月）、240 元（92年12月；93年1、2月）
    、280 元（93年3 月）、310 元（93年4 月）、300 元（93
    年5 、10至12月），92年9 月、10月則因該地區暫停陸地採
    取砂石，亦無天然級配料可供銷售，故未能提供銷售價格等
    語，業據被上訴人提出高雄縣砂石公會函文為證（原審卷1
    第214 至226 頁；本院卷1 第66、71至73頁）。上訴人雖主
    張高雄縣砂石公會係提供河砂價格，非陸砂價格；該價格係
    山坡地陸砂開採價格，與系爭契約係約定開採平地陸砂之價
    格不同云云，惟原審向高雄縣砂石公會函查，該會以95年2
    月13日高縣砂禎字第95008 號函表示：上開價格均係高雄縣
    旗山鎮圓潭地區開採之陸（農）地砂石價格，非河川地石砂
    價格，且該銷售價格資料係其向承購該地區天然級配料加工
    之會員工廠查詢所得等語（原審卷1 第276 頁），上訴人此
    部分主張洵非可採。上訴人另主張：系爭契約所約定者係未
    加工之原料售價，但高雄縣砂石公會所提供者係成品售價云
    云，惟證人黃清道於96年12月12日證稱：「（問：證人是否
    問為高雄縣砂石工會理事長？）是的，95年11月任理事長，
    我擔任第9 屆及第13屆理事長... （問：天然級配料是指原
    料還是成品？）是指原料。」（本院卷1 第82、83頁），可
    見上訴人此部分主張難以憑採。上訴人再主張：系爭契約係
    本國首度合法開採陸砂案件，高雄縣砂石公會提出者顯係非
    法開採陸砂業者之售價，伊合法開採之成本較高，售價自與
    高雄縣砂石公會提出之價格不相當，該價格不得作為兩造約
    定之現場銷售市價之依據云云，惟查，非法開採砂石成本既
    較合法開採砂石成本低，售價當較合法開採砂石之售價低，
    以此較低售價作為兩造計算土石現場銷售市價之依據，顯對
    上訴人有利，被上訴人不表爭執，上訴人豈有置喙餘地，是
    上訴人此部分主張亦非可採。又高雄縣砂石公會嗣以97年5
    月13日高縣砂石道字第97038 號函表示：92年3 月及93年6
    至12月之陸地開採天然級配料每立方公尺之平均價格約為
    280 元等語（本院卷2 第31頁），就之前提供被上訴人之數
    據有所更正，被上訴人雖抗辯上訴人於93年6 至9 月未出貨
    云云，惟兩造係約定以土石現場銷售平均市價為計算依據，
    非以上訴人之銷售價格為依據，故被上訴人此部分抗辯尚不
    足採，兩造復未提出任何證據證明高雄縣砂石公會更正之數
    據錯誤，自應以此更正後之數據取代原提供予被上訴人之數
    據。故本院認為高雄縣砂石公會所提供之數據，即235 元（
    92年4 至7 月、11月）、230 元（92年8 月）、240 元（92
    年12月；93年1、2月）、280 元（92年3 月、93年3、6至12
    月）、310 元（93年4 月）、300 元（93年5 月），符合兩
    造約定之砂石公會所提出年平均土石料現場銷售價格，自應
    以該數據作為認定採取土石之實際現場銷售市價之依據。至
    高雄縣砂石公會97年5 月13日高縣砂石道字第97038 號函另
    提供92年1、2月之售價，非系爭契約所定開採期間內之銷售
    數據，不應作為兩造約定計算土石採取銷售收益之依據。
  6.上訴人主張：伊開採平地陸砂，須辦理回填作業，應扣除該
    作業成本每立方公尺150 元，始為系爭契約所謂採取土石現
    場銷售市價云云。惟查，系爭契約無隻字片語記載所謂採取
    土石現場銷售市價應扣除回填作業成本。再參酌證人嵇國忠
    證稱：「我是新中原公司之總經理.. 陸砂必須回填.. 在本
    案當時，我們自己有不要錢的土，我們自己合法採取，不要
    另外花錢購土，而且經過環評通過。（問：是否是你們的關
    係企業另外工程所生的廢土？）是。」（原審卷2 第2 、3
    頁），可見上訴人開採土石後雖須負責回填，但因上訴人有
    其他工程廢土可供回填，無須向第三人購買回填用土，同時
    可減免上訴人原需依法運棄工程廢土而要支付給棄土場之費
    用，堪認兩造約定以政府中央主管機關、砂石公會提出之單
    價，及被上訴人向市場詢價結果作為土石現場銷售市價依據
    ，本無扣除回填成本之問題，上訴人上開主張顯非可採。
  7.綜上，兩造雖未能取得政府中央主管機關提出之單價，及被
    上訴人向市場詢價結果，但仍應以高雄縣砂石公會所提供之
    採取土石現場銷售市價乘以15% 再乘以實際開採之土石鬆方
    ，計算所謂土石採取銷售收益。則高雄縣旗山地區陸地開採
    之天然級配料產地現地每立方公尺平均售價於92、93年度依
    序為240.625元（【280＜92年3月＞＋235*5＜92年4至7月、
    11月＞＋230＜92年8月＞＋240＜92年12月＞】÷8）、
    277.5元（【240*2＜93年1、2月＞＋280*8＜93年3月、6至1
    2月＞＋310＜93年4月＞＋300＜93年5月＞】÷12），經乘
    以0.15後依序為36.09375元、41.625元。系爭編號1、2、3
    契約約定之土石採取銷售收益依序為21,943,131元（
    36.09375 *374,681+41.625*202,270）、6,284,914元（
    36.09375* 82,261+41.625* 79,659）及33,578,593元（
    36.09375* 192,516+41.625*639,759）（元以下均四捨五入
    ）。
  (二)系爭三份契約之第7條第1項約定：「土石採取權利金包括土
    地地價稅、農地停耕損失費、土石採取監督人員管理費及土
    石採取銷售收益等四項。」；第8 項約定：「以上土石採取
    權利金收取所衍生之稅捐均由乙方（即被上訴人）負責。」
    （原審卷1 第54頁）。系爭作業規範第2 篇「技術規範」、
    「土石採取執行階段」第3章「土石採取」關於「超挖處置
    」部分，規定「超挖發生時，於年度土石銷售收益核計時，
    應收取超挖方之銷售毛額，即以核定之土石市場銷售價格乘
    以超挖深度... 乘以測點代表面積（400 平方公尺）乘以超
    挖點數。」（原審卷1 第160 頁）。被上訴人陳稱兩造約定
    土石採取權利金計算方法為農地停耕損失費、土石採取監督
    人員管理費（含超時工作費）、土石採取銷售收益（含超挖
    方銷售毛額）三項總額加計5%營業稅後，再加計地價稅、鑽
    探深度鑑定複核費；又系爭編號1、3契約所結算超挖方銷售
    毛額之計算方法，係以92、93年度約定採取土石現場銷售市
    價之平均數〔按本院認定各該年度之銷售市價計算平均數為
    259.0625元，計算式：（240.625+277.5）÷2〕，再乘以實
    際超挖土石數量等語，為上訴人所不爭執，堪信為真正。從
    而，宏圖永安公司就系爭編號1、2契約應支付之土石採取權
    利金依序為38,059,672元【〔6,240,030+21,943,131+（
    259.0625* 25,584）〕*1.05+ 1,128,105+380,000】、
    10,871,933元【〔3,331,620+6,284,914+（248.5*2,159.6
    ）〕*1.05+ 211,079〕（元以下均四捨五入）。新中原公司
    就系爭編號3契約應支付之土石採取權利金為46,551,388元
    【〔6,692,270+33,578,593+（259.0625* 11,073.2）〕
    *1.05 + 1,254,898〕（元以下均四捨五入）。
  (三)按系爭三份契約之第11條第2 項約定：「乙方未依規定如期
    繳納土石採取權利金時，甲方... 得動用保證金作為抵償，
    並於結清各項費用，無自退還剩餘保證金... 」（原審卷1
    第69頁）。系爭作業規範第6.1 節第4條第1項規定，被上訴
    人在扣除同節第3 條第1、2項款項（即上訴人於規劃申請階
    段進出被上訴人土地辦理各項調查作業，損及地上物或作物
    而須賠償，被上訴人無法或不願賠償，經被上訴人動用保證
    金作為支付依據；上訴人於規劃申請階段辦理各項探查或調
    查作業後，未確實復舊，經被上訴人書面催促改善已達二次
    以上，經被上訴人動用保證金處理之）後，無息發還保證金
    ；第6.2 節第4 條第1 項規定，上訴人於土石採取及土石採
    取跡地（坑）回填完成，經被上訴人完成土地檢驗與點收後
    ，在扣除同節第3 條第1 至6 項款項（包括上訴人於土石採
    取期間各項應辦工作未辦理，經被上訴人書面催促達二次以
    上後，經被上訴人動用保證金代為執行等）後，無息發還保
    證金（原審卷1 第137 至140 頁）。民法第179 條規定：「
    無法律上之原因而受利益，致他人受損害者，應返還其利益
    。雖有法律上之原因，而其後已不存在者，亦同。」。查，
    宏圖永安公司就系爭編號2 契約應支付之土石採取權利金為
    10,871,933元，惟宏圖永安公司僅主動支付10,335,225元，
    尚欠536,708 元。宏圖永安公司就系爭編號1 契約應支付之
    土石採取權利金為38,059,672元，惟宏圖永安公司僅主動支
    付16,571,487元，顯然不足，經被上訴人以書面催促達二次
    以上，宏圖永安公司仍未履行，被上訴人自得動用保證金抵
    償，經動用抵償後，宏圖永安公司已支付之權利金共計
    36,571,487元（16,571,487+8,949,238+ 11,050,762），尚
    欠1,488,185元（38,059,672-36,571,487）。又新中原公司
    就系爭編號3契約應支付之土石採取權利金為46,551,388元
    ，惟新中原公司僅主動支付25,708,655元（22,842,558+
    2,866,097），顯然不足，經被上訴人以書面催促達二次以
    上，新中原公司仍未履行，被上訴人自得動用保證金抵償，
    經動用抵償後，新中原公司已支付之權利金共計45,708,655
    元（25,708,655+12,960,124+7,039,876），尚欠842,733元
    （46,551,388-45,708,655）。綜上，上訴人未繳足土石採
    取權利金，經被上訴人依約動用全部保證金後，上訴人仍未
    完全清償，則上訴人主張被上訴人超收權利金，顯非可採，
    其依系爭契約第11條第2 項反面解釋、系爭作業規範第6.1
    節第4 條第1 項、第6.2 節第4 條第1 項，及民法第179 條
    規定，請求被上訴人給付宏圖永安公司12,120,481元，及其
    中8,949,238元部分自93年11月10日起，其餘3,171,243元部
    分自94年4月1日起，均至清償日止按年息5%計算之利息，並
    請求被上訴人應給付新中原公司17,256,523元，及其中
    12,960,124元部分自93年11月10日起、其中1,430,302元部
    分自94年4 月1 日起、其餘2,886,097 元部分自95年12月28
    日起，均至清償日止按年息5%計算之利息，均無理由，不應
    准許。
  (四)宏圖永安公司就系爭編號1契約尚欠土石採取權利金
    1,488,185 元，經本院認定如前所述。則被上訴人本於系爭
    編號1 契約第7 條，於原審提起反訴請求宏圖永安公司給付
    1,263,214 元，及自95年3 月21日補正狀送達翌日（即95年
    3 月22日）起至清償日止按年息5%計算之利息，再於本院追
    加請求宏圖永安公司給付100,000 元，及自95年3 月22日起
    至清償日止按年息5%計算之利息，為有理由，應予准許。
六、綜上論述，宏圖永安公司本於系爭編號1、2契約第11條第2
    項反面解釋、系爭作業規範第6.1 節第4 條第1 項、第6.2
    節第4 條第1 項，及民法第179 條規定，提起本訴，請求被
    上訴人給付12,120,481元，及其中8,949,238 元部分自93年
    11月10日起，其餘3,171,243 元部分自94年4 月1 日起，均
    至清償日止按年息5%計算之利息；新中原公司本於依系爭編
    號3 契約第11條第2 項反面解釋、系爭作業規範第6.1 節第
    4 條第1 項、第6.2 節第4 條第1 項，及民法第179 條規定
    ，提起本訴，請求被上訴人給付17,256,523元，及其中12,9
    60,124元部分自93年11月10日起、其中1,430,302 元部分自
    94年4 月1 日起、其餘2,886,097 元部分自95年12月28日起
    ，均至清償日止按年息5%計算之利息，均無理由，不應准許
    。上訴人之假執行聲請失所附麗，應併予駁回。原審駁回上
    訴人之訴及假執行聲請，並無不合，上訴人求予廢棄改判，
    為無理由，不應准許。又被上訴人本於系爭編號1 契約第7
    條，於原審提起反訴請求宏圖永安公司給付1,263,214 元，
    及自95年3 月22日起至清償日止按年息5%計算之利息，再於
    本院追加請求宏圖永安公司給付100,000 元，及自95年3 月
    22日起至清償日止按年息5%計算之利息，均有理由，應予准
    許，並應依被上訴人之聲請，酌定相當擔保金額宣告假執行
    。原審駁回被上訴人超過1,013,793 元及其利息部分之反訴
    及該部分假執行聲請，尚有未洽，被上訴人提起附帶上訴，
    指摘此部分原判決不當，求予廢棄改判，為有理由，應予准
    許，爰廢棄改判如主文第2 項所示，並酌定相當擔保金額宣
    告假執行。又原審命宏圖永安公司給付被上訴人1,013,793
    元及其利息，並為附條件之假執行宣告，並無不合，宏圖永
    安公司求予廢棄改判，為無理由，不應准許。
七、兩造其餘攻擊、防禦方法及提出之證據，經本院審酌後，認
    與判決結果無礙，爰不一一論述。
八、據上論結，本件上訴人之上訴為無理由，被上訴人之附帶上
    訴及追加之訴為有理由，依民事訴訟法第449 條第1 項、第
    450 條、第463 條、第385 條第1 項前段、第390 條第2 項
    、第78條、第85條第1 項但書，判決如主文。
中    華    民    國    98    年    3     月    10    日
                    民事第四庭
                        審判長法  官  張劍男
                              法  官  彭昭芬
                              法  官  翁昭蓉
正本係照原本作成。
如不服本判決，應於收受送達後20日內向本院提出上訴書狀，其
未表明上訴理由者，應於提出上訴後20日內向本院補提理由書狀
（均須按他造當事人之人數附繕本）上訴時應提出委任律師或具
有律師資格之人之委任狀；委任有律師資格者，另應附具律師資
格證書及釋明委任人與受任人有民事訴訟法第466條之1第1項但
書或第2項（詳附註）所定關係之釋明文書影本。
中    華    民    國    98    年    3     月    10    日
                              書記官  張淑芬
附註：
民事訴訟法第466條之1（第1項、第2項）：
對於第二審判決上訴，上訴人應委任律師為訴訟代理人。但上訴
人或其他法定代理人具有律師資格者，不在此限。
上訴人之配偶、三親等內之血親、二親等內之姻親，或上訴人為
法人、中央或地方機關時，其所屬專任人員具有律師資格並經法
院認為適當者，亦得為第三審訴訟代理人。


司法院資訊處製作；財團法人民間司法改革基金會備份。
